【裁判字號】    92,台上,677
【裁判日期】    920214
【裁判案由】    違反貪污治罪條例
【裁判全文】
最高法院刑事判決                                九十二年度台上字第六七七號
    上  訴  人  臺灣高等法院臺南分院檢察署檢察官
    被      告  甲○○
                乙○○
右上訴人因被告等違反貪污治罪條例案件，不服臺灣高等法院臺南分院中華民國九十
一年九月十二日第二審更審判決（九十一年度重上更(三)字第五七號，起訴案號：臺灣
嘉義地方法院檢察署八十六年度偵字第二四七號），提起上訴，本院判決如左：
    主  文
原判決撤銷，發回臺灣高等法院臺南分院。
    理  由
本件原判決以公訴意旨略稱：被告甲○○原為嘉義縣政府民政局山地行政課技士，係
依據法令從事公務之人員；被告乙○○係承造嘉義縣阿里山鄉茶山村青埔橋新建工程
之嘉梅營造有限公司（下稱嘉梅公司）實際負責人，並負責現場施工事宜。甲○○自
民國八十四年四月十七日經嘉義縣政府指派為該茶山村青埔橋新建工程之現場監工，
竟自該日起與乙○○基於共同之概括犯意聯絡：（一）由甲○○允許嘉梅公司僅在河
床上填積土方作為橋板下層支撐，復於其上方用木材支撐橋樑橋板之簡易方法施工，
未依合約原設計規範之兩層模板施工，每公尺節省工程費新臺幣（下同）五百五十四
元，以此簡易方法施工共有二百五十公尺之範圍，因而節省十三萬八千五百元之工程
費。（二）允許嘉梅公司以預拌混凝土代替合約約定之機拌混凝土，每立方公尺之預
拌混凝土較機拌混凝土便宜約五百元之成本，總數量一千一百八十一點三四立方公尺
之混凝土，共節省五十九萬零六百七十元之成本。（三）發現紐澤西護欄使用之混凝
土強度與合約約定一：二：四之三○○○磅之強度不符，每立方公尺混凝土節省二千
七百五十二元，該九‧七八立方公尺計節省二萬六千九百十四元。（四）橋Ａ端右邊
溝短作九公尺，每公尺之工程費一千二百元，計減省一萬零八百元。橋Ａ端左擋土牆
比原設計圖樣底寬不足六十公分，且長度短少二十公尺，減省十六萬七千九百八十八
元。橋Ｂ端七‧六一公尺之擋土牆比原設計圖樣頂寬不足十二公分、寬度不足一百公
分、高度不足三‧二四公尺，每公尺減省一萬一千一百六十九點五七元，計減省八萬
五千元。總計圖利嘉梅公司一百零一萬九千八百七十二元。該工程於八十四年十月二
十七日由山地行政課課長汪美貴辦理驗收，被告等則共同對汪美貴隱瞞上開擅自施工
方法及偷工減料之情事，使汪美貴無從發現隱藏性之工程弊端予以驗收通過，甲○○
即於同日辦理結算核付三百二十五萬七千七百八十元之工程尾款，因而與乙○○共同
圖利嘉梅公司一百零一萬九千八百七十二元。嗣於八十五年七月三十一日，賀伯颱風
過境帶來豪雨，甫完工九月之青埔橋橋墩竟遭沖垮、橋面斷裂凹陷，經臺灣嘉義地方
法院檢察署檢察官發現上情，認被告等共犯修正前貪污治罪條例第六條第一項第四款
之依法令從事公務之人員對於監督之事務直接圖利罪嫌等情。而經審理結果，認被告
等被訴之罪嫌均屬不能證明，因而撤銷第一審法院之科刑判決，改判諭知被告等均無
罪。
惟查：（一）審理事實之法院，對於案內一切證據，除認為不必要者外，均應詳為調
查，然後基於調查所得之心證，以為判斷事實之基礎，如有應行調查之證據未經依法
調查，或證據雖已調查而其內容尚未明瞭者，即與未經調查無異，如遽行判決，即屬
刑事訴訟法第三百七十九條第十款所稱之當然違背法令。原判決以：「客觀上被告甲
○○既無可能於八十四年四月十七日接任時，知悉本件工程模板部分未依合約規範採
用兩層模板施工」、「以甲○○八十四年四月十七日接任，橋樑部分模板早已在八十
三年間完工並付款完畢，甲○○豈有可能猶能目睹本件如何以簡易方法施工，而未以
兩層模板施工，在在令人難以理解」，說明甲○○於法務部調查局嘉義縣調查站（下
稱嘉義縣調查站）訊問時供認：「我接辦上述工程監工業務後，曾於八十四年四月二
十二日會同曾文水庫管理局水利課及本府水利課人員至施工現場會勘，當時工程已施
作至橋樑之橋板模板，但會勘結果，我發現上開工程施工作法僅在河床上填積土方，
以之作為橋板下層支撐，須於其上方用木材支撐橋樑之橋板，與原設計規範之兩層模
板施工方法不符，此部分可由當時會勘照片佐證」，係受調查人員事後誘導所為。惟
甲○○在原審供稱：「問：你何時發現施工與合約書不一樣？）因為會勘時有土堆在
上面，八十四年四月二十二日去會勘的，當時有挖土方在上面，這不是工程的部分，
這是水利課要去看土方如何處理，發現承包商違規堆放，並且開罰單給他們，並叫他
們限期內清理掉」（見原審卷第一二九頁），如若屬實，是否意指甲○○於八十四年
四月二十二日與嘉義縣政府及曾文水庫水利課人員前往會勘時，即因發現包商（指乙
○○經營之嘉梅公司）在施工現場挖堆土方，致查悉嘉梅公司係以不符合契約約定之
方法施工？如是，以甲○○上開供述及其在偵查、第一審先後供認：「我知道未用雙
層模板施工」、「（問：以上工程弊端何者事先知情？）以簡易方法施工、以預拌混
凝土代機拌混凝土」（見偵查卷第五三頁、第一審卷第二二頁），可否印證其在嘉義
縣調查站所供與事實相符？若仍不足以證明甲○○在嘉義縣調查站所供係出於自由意
志之真實供述，即有調取嘉義縣調查站訊問甲○○之偵訊錄音帶加以勘驗及傳訊於八
十四年四月二十二日會同甲○○勘驗前開施工現場之人員，根究明白之必要，原判決
就與認定事實、適用法律有關且有調查必要性之上開證據，俱未調查，即以推測之詞
，遽認甲○○在嘉義縣調查站之供述，係受調查人員事後誘導所為，顯難認已盡證據
調查之能事。再者甲○○接辦本件工程監工業務後，如於八十四年四月二十二日即發
現嘉梅公司採用之橋樑模板施工方法與契約約定者不符，而依卷附工程合約施工說明
書總則第十一條約定：「如變更設計為變更工作之本質或施工方法，因而原價有相當
增減時，此項新工作，應按照有關規範及工程司之指示施工。開始動工前，雙方協議
一種補充條款，附入原合約內」（見外放工程合約副本），則乙○○經營之嘉梅公司
變更系爭工程橋樑模板之施工方法，若已使施工原價有所增減，其曾否依前開施工說
明書總則之約定，按有關規範及工程司之指示施工並協議簽訂另一補充條款？若未經
此程序，本件工程之發包機關依合約及相關民事法令，應如何處理？可否因該項施工
方法之變更未使嘉梅公司減省施工費用，即不得視為違約？若仍應按違約規定處理，
發包機關對此是否訂有罰則？如有相關罰則可資依循，甲○○明知嘉梅公司變更橋樑
模板之施工方法，竟予掩飾不呈報上級依約定之罰則處罰，而使嘉梅公司取得免依罰
則議處之利益，則該利益可否認係不法利益﹖關乎被告等被訴圖利之罪名能否成立，
自應詳加查證根究明白。本院前次發回更審意旨即已指摘及此，原判決置發包機關嘉
義縣政府可否依相關法令規定對違約之嘉梅公司加以處罰於不論（如依契約約定嘉梅
公司祇有逾期責任，其他情形均無庸負責，嘉義縣政府驗收時憑何減帳一百二十八萬
零五百二十元﹖見偵查卷第十頁），祇以本件工程合約僅於第二十二條約定嘉梅公司
逾期責任，並無其他違約應予究責之約定，即認甲○○無使嘉梅公司取得免依罰則處
罰之不法利益，自屬率斷，且原有調查證據未盡之違法，依舊存在。又原判決依憑卷
內臺灣省土木技師公會鑑定報告書內之記載，認定：乙○○使用之施工法反較原設計
之施工法多支出三十三萬八千一百三十元，並無節省成本之情事（見原判決第六頁第
一行至第三行）。然該鑑定報告書就此部分進行鑑定之比較說明欄已明白記載：「原
請施工單位提供支出稅捐證明以供比對，惟因故未能提出，左數值僅供研判參考」，
則嘉梅公司何以不能提出供比對之資料？鑑定單位僅以乙○○任實際負責人之嘉梅公
司單方面出具的說明書，即認定更改之施工法反較原設計之施工法多支出三十三萬八
千一百三十元（見鑑定報告書第四頁、第六四頁），是否與事實相符﹖該項鑑定結論
何以又與嘉義縣政府受第一審法院囑託查覆之估算結果不同（見第一審卷第八五頁、
第八六頁），攸關該項鑑定結論可否據為有利於被告等之認定，原判決就此俱未調查
、釐清，即逕採納為有利於被告等之認定，自屬證據調查未盡。（二）認定事實所憑
之證據，須確實存在，倘判決書內所記載之證據，與卷內筆錄或證物之內容不相適合
，則其判決之根據，實際上並不存在，自屬採證違法。原判決以：「本件橋面與橋墩
所使用混凝土，全部為一千二百八十一立方公尺，總價達三百二十餘萬元。該青埔橋
因賀伯颱風被洪水沖斷後，經原審（指第一審）委託台灣省土木技師公會鑑定結果，
橋面、橋墩所使用混凝土，均超過原規定標準，有前開工程鑑定報告書可參（詳外放
鑑定報告書）」，說明：「被告乙○○對於三百多萬元混凝土全部使用合格混凝土未
偷工減料，而獨對二萬多元護欄混凝土部分，竟予偷工減料賺取九百七十八元差價，
實有背常情」。惟核閱卷內臺灣省土木技師公會八十七年七月九日（）省土技字第
二九九三號工程鑑定報告書，其鑽心取樣進行抗壓試驗之混凝土，僅青埔橋紐澤西護
欄部分，就該橋橋面、橋墩所使用之混凝土並未取樣鑑定（見鑑定報告書第二頁、第
四頁），原判決執上開鑑定報告書認定該青埔橋橋面、橋墩所使用之混凝土抗壓強度
均超過原設計標準，顯與其援引之證據資料內容不符，此部分採證於法有違。檢察官
上訴意旨指摘原判決違背法令，非無理由，應認原判決仍有撤銷發回之原因。又原判
決諭知無罪之其他部分，基於審判不可分原則，應一併發回。再者被告等行為後，貪
污治罪條例第六條規定，已於九十年十一月七日修正公布，同年月九日生效，案經發
回，應注意比較適用，附此敘明。
據上論結，應依刑事訴訟法第三百九十七條、第四百零一條，判決如主文。
中      華      民      國    九十二    年      二      月      十四    日
                              最高法院刑事第一庭
                                  審判長法官  施  文  仁
                                        法官  林  永  茂
                                        法官  蕭  仰  歸
                                        法官  洪  文  章
                                        法官  花  滿  堂
      右正本證明與原本無異
                                              書  記  官
中      華      民      國    九十二    年      二      月     二十     日


司法院資訊處製作；財團法人民間司法改革基金會備份。
